【裁判字號】    97,建上,15
【裁判日期】    971125
【裁判案由】    給付工程款
【裁判全文】
臺灣高等法院臺南分院民事判決          97年度建上字第15號
上  訴  人  明川營造有限公司
法定代理人  甲○○
訴訟代理人  湯光民  律師
被 上 訴人  台南縣政府
法定代理人  乙○○
訴訟代理人  蔡雪苓  律師
上列當事人間請求給付工程款事件，上訴人對於中華民國97年6
月17日台灣台南地方法院（96年度建字第23號）第一審判決提起
上訴，本院於97年11月11日言詞辯論終結，判決如下：
    主  文
上訴駁回。
第二審訴訟費用由上訴人負擔。
    事實及理由
一、上訴人起訴主張：訴外人通成公司承造被上訴人系爭工程，
    訴外人通成公司將系爭工程中土方及加徑格網部分之工程轉
    承包予上訴人施作。系爭工程已於民國（下同）95年10月25
    日完工，並於96年2月8日經被上訴人驗收完成。然訴外人通
    成公司於系爭工程驗收後始終未給付上訴人應得之工程款項
    ，經上訴人幾經請求，訴外人通成公司始於96年5月15日將
    其對被上訴人之系爭工程債權讓與上訴人。被上訴人經訴外
    人通成公司通知上開債權讓與之事實後，旋即以96年5月15
    日府農蘭字第0960085763號函及96年6月11日府農蘭字第096
    0110693號函回覆訴外人通成公司，稱依其與訴外人通成公
    司之工程採購契約第19條第6項約定，廠商不得將契約或債
    權之部分或全部轉讓於他人，故否認前述債權讓與之成立。
    惟訴外人通成公司與上訴人訂定債權讓與契約書時，並未告
    知系爭工程契約書之上開規定，是以，上訴人既不知訴外人
    通成公司與被上訴人間有不得讓與之特約，依民法第294條
    第2項之規定，被上訴人自不得以該特約對抗善意之上訴人
    。是上訴人既受讓上開債權，且訴外人通成公司亦已將此債
    權讓與之事實通知被上訴人，則上訴人向被上訴人請求給付
    上訴人新台幣（以下同）4,715,452元及法定利息，應有理
    由。又縱認上訴人與訴外人通成公司間之債權讓與不成立，
    訴外人通成公司既已給付遲延，且又怠於行使對被上訴人之
    權利，上訴人自得以自己之名義代位請求被上訴人應給付訴
    外人通成公司4,715,452元及法定利息，並由上訴人代為受
    領。爰求為判決：(一)先位聲明：被上訴人應給付上訴人4,71
    5,452元，及自起訴狀繕本送達翌日起至清償日止，按年息
    百分之5計算之利息。(二)備位聲明：被上訴人應給付訴外人
    通成營造有限公司4,715,452元，及自起訴狀繕本送達翌日
    起至清償日止，按年息百分之5計算之利息，由上訴人代為
    受領（原審為上訴人全部敗訴之判決，上訴人不服，提起本
    件上訴，請求廢棄原判決，判准如上開之聲明）。
二、被上訴人則以：本件主要爭點在於訴外人通成公司即使已將
    本件公共工程款債權讓與上訴人，該債權讓與是否對被上訴
    人發生效力，即上訴人是否為債權讓與之善意第三人？姑不
    論訴外人通成公司與上訴人間所訂之債權讓與契約內容反覆
    ，且讓與對象之受讓人一再更動，可推測上訴人與通成公司
    係以達成領款之目的，而以債權讓與為手段，雙方並無受債
    權讓與拘束之意，亦即該債權讓與有通謀虛偽意思表示之情
    形，應為無效之行為。縱認債權已經讓與，上訴人亦非債權
    讓與之善意第三人，因在被上訴人與訴外人通成公司之工程
    契約內，已明白列示不得讓與之特約，故應認上訴人於擬受
    讓該工程契約之債權時，已知悉訴外人通成公司與被上訴人
    間有禁止債權讓與之特約存在。又上訴人自93年12月間起迄
    96年5月間止短短2年半期間內，共得標被上訴人9件公共工
    程，而被上訴人所有公共工程之採購契約書，均有與本件契
    約相同之約定債權不得讓與之特約，兩造所訂之上開9份契
    約書亦有該條款，上訴人身為有經驗之承包商，衡諸經驗法
    則，就此重要約定且已簽約多次，實難諉為不知，自不得以
    不諳法律為理由而謂不知契約內容。況工程款禁止轉讓之特
    約，旨在保護債務人即被上訴人以避免被上訴人之公務員在
    努力督促公共工程之外，仍須去注意及處理工程款給付對象
    ，該特約自應被遵守等語，資為抗辯。
三、兩造不爭執事項：
  (一)訴外人通成公司承作被上訴人臺灣蘭花生物科技第二期公共
    工程，業已全部完工，尚餘總工程尾款7,061,340元，扣除
    保固金後，訴外人通成公司目前可領取之工程款為4,715,45
    2元。
  (二)訴外人通成公司就本件公共工程與被上訴人間訂有債權不得
    讓與之特約。但訴外人通成公司於96年5月15日將對被上訴
    人之工程尾款及保固金債權讓與上訴人，同日並通知被上訴
    人，同日被上訴人覆函通成公司依約廠商不得將契約或債權
    轉讓他人（見原審補字卷第11、13頁、本院卷第66頁）。
  (三)本件工程被扣押款項共為32,204,710元（包含本件系爭債權
    ，見本院卷第44、66頁）。
四、得心證之理由：
  (一)上訴人起訴主張：訴外人通成公司承造被上訴人之系爭工程
    後，訴外人通成公司將系爭工程中土方及加徑格網部分之工
    程轉承包予上訴人施作，上訴人完工後訴外人通成公司尚未
    給付上訴人應得之工程款項7,061,340元，上訴人幾經請求
    ，訴外人通成公司始於96年5月15日將其對被上訴人之系爭
    工程款之債權讓與上訴人，且訴外人通成公司亦已將此債權
    讓與之事實通知被上訴人等情，業據上訴人提出工程承攬合
    約書、債權讓與契約書、通成營造有限公司96年5月15日通
    營字第96000515號函、陳情書各1件在卷可參（見原審補字
    卷第11至12頁、原審卷2第30至第36頁），另據證人即訴外
    人通成公司之前會計人員廖琍玲亦於原審到庭證稱：「90年
    到96年4、5月間在通成公司擔任會計工作，我知道通成公司
    有向被告（即被上訴人）標得臺灣蘭花生物科技第二期公共
    工程，當初是由通成公司標下，我們公司有部分轉發給下包
    ，原告（即上訴人）公司我們有認識，通成公司有部分工程
    轉包給原告明川營造公司，因為我有看到合約工程，原告也
    有發票進來，工程是通成公司老闆鄭達森直接與明川公司簽
    約的，是由我們直接轉包給原告公司，原告有執行他們的工
    程，否則被告公司就不會給我們工程款，因被告也有監工人
    員在場，工程的金錢都是老闆自己在管理，我只負責記帳工
    作，我到九十六年四、五月才知道公司營運不佳，後來我們
    老闆有叫我打一張債權移轉給原告公司（法官當庭提示債權
    讓與契約書並告以要旨）債權契約書是我打的，打完用印後
    就交給老闆，流程我不清楚，老闆也沒有說打債權移轉契約
    書的原因……」等語（見原審卷3第156至157頁），參諸證
    人廖琍玲已因訴外人通成公司突然結束營業而離職，且與上
    訴人間並無任何關係，故其所為之證詞應可採信。另參酌上
    開債權讓與契約書上所蓋用之訴外人通成公司之公司章及代
    表人之印章等，均與訴外人通成公司與被上訴人所訂工程契
    約中所用之公司章及代表人之印章等相同，可見訴外人通成
    公司確有將系爭工程之部分工程轉包與上訴人施作，並積欠
    上訴人上開數額之工程款，且訴外人通成公司後來亦確有將
    其對於被上訴人之工程款債權讓與上訴人之情事。至於被上
    訴人雖抗辯上訴人與通成公司就上開債權之讓與，應係通謀
    虛偽意思表示而無效云云，並未舉證以實其說，故被上訴人
    之上開抗辯，尚不足採。從而，上訴人此部分之主張，堪信
    為真實。
  (二)又按債權人得將債權讓與於第三人。但左列債權，不在此限
    ：(一)依債權之性質，不得讓與者。(二)依當事人之特約，不得
    讓與者。(三)債權禁止扣押者。前項第二款不得讓與之特約，
    不得以之對抗善意第三人，民法第294條固定有明文。查本
    件被上訴人與訴外人通成公司間系爭工程契約第19條第6項
    已約定：「廠商不得將契約或債權之部分或全部轉讓予他人
    。但因公司合併、銀行或保險公司履行連帶保證、銀行實行
    權利質權或其他類似情形致有轉讓必要，經機關書面同意者
    ，不在此限」（見原審卷2第48頁），顯見被上訴人與訴外
    人通成公司間就系爭契約所產生之通成公司對於被上訴人之
    債權已有不得讓與之特約。又「違反禁止債權讓與契約所為
    之讓與，依民法第294條第1項第2款之規定固屬無效。」、
    「按工程款禁止轉讓之特約旨在保護債務人，及維護交易秩
    序，在工程轉包、分包已成工程業界慣例之今日，此項特約
    有其必要性，上訴人身為有經驗之專業承包商，衡諸社會經
    驗法則，就此重要約定，實難諉為不知」（最高法院50年台
    上字第539號判例、93年度台上字第2656號判決參照）。上
    訴人雖主張不知訴外人通成公司與被上訴人間訂有債權不得
    讓與約定，為善意第三人云云，惟查：上訴人自93年12月間
    起至96年5月間止，承包各縣市政府及鄉鎮公所之工程甚多
    ，承包被上訴人之工程亦達9件等情，有被上訴人提出之廠
    商得標歷史資料查詢表1份及兩造所訂之工程契約書影本2份
    附卷可參（見原審卷2第54至56頁；卷3第47至70頁），復為
    上訴人所不爭執，而兩造所訂之工程契約書中不僅有上訴人
    對於被上訴人之債權不得讓與之特別約定，且上訴人身為有
    經驗之專業承包商，衡諸經驗法則，就此重要之工程款禁止
    轉讓約定，實難諉為不知；況證人即上訴人公司負責人之配
    偶兼工地主任之侯明村於原審亦到庭證稱：「（去找縣政府
    人員、議員詢問的過程中是否有人告知你被告發包的工程款
    債權不能轉讓？）有，有很多人說，是誰我忘記了，有的人
    說不可以轉讓，台南縣政府的法制課的人告訴我說可以用善
    意第三人可以轉讓，看是不是行的通，所以我第二次去找鄭
    達森去寫了系爭契約書，看用善意第三人是不是行得通。」
    等語（見原審卷2第452至454頁），參諸證人侯明村係上訴
    人公司負責人之配偶，身分特別，且上訴人亦係委其與訴外
    人通成公司簽立系爭債權讓與契約書，故其所為應無不利於
    上訴人之道理，而細繹證人侯明村上開證述內容，顯見證人
    侯明村於上訴人與訴外人通成公司簽立系爭債權讓與契約書
    前，應事前已知悉本件如經由債權讓與之方式由上訴人取得
    對被上訴人之債權，將會觸及訴外人通成公司與被上訴人間
    債權不得讓與之特約問題，且證人侯明村係因上訴人對於訴
    外人通成公司應付未付之工程款問題正在尋求獲償方案，則
    衡情其應無不事先查明訴外人通成公司與被上訴人間是否有
    債權不得讓與特約之約定，故證人侯明村於本件債權讓與之
    前應已知悉訴外人通成公司與被上訴人間就系爭工程存有工
    程款債權不得讓與之特約。再以本件金額非小，證人侯明村
    又與上訴人公司負責人有配偶關係之密切及本件參與上開讓
    與系爭債權求償過程之程度，衡情應可認上訴人於本件債權
    讓與前，當無不知訴外人通成公司與被上訴人間就通成公司
    對被上訴人之前述工程款債權有不得轉讓之約定。從而，上
    訴人主張不知訴外人通成公司與被上訴人間訂有債權不得讓
    與約定，為善意第三人云云，實難採信，依前揭說明，上訴
    人與訴外人通成公司間之債權讓與契約應對於被上訴人不生
    效力，故上訴人主張受讓訴外人通成公司對被上訴人之工程
    款債權，並據此向被上訴人請求給付款項，難認於法有據。
  (三)再「按債務人怠於行使其權利時，債權人因保全債權，得以
    自己之名義，行使其權利，民法第242條前段定有明文。然
    扣押命令經送達執行債務人、第三債務人之後，債務人即不
    得向第三債務人請求清償，亦不得受領其清償，執行法院既
    對富格林公司核發扣押命令，禁止其收取債權，富格林公司
    自不得對被上訴人請求清償債務。本件上訴人雖代位富格林
    公司對於被上訴人行使返還借款請求權，惟富格林公司之返
    還借款請求權既經執行法院發扣押命令而不得行使，則上訴
    人代位請求被上訴人給付富格林公司3020萬元本息，而由伊
    分別代位受領，應同受扣押命令之拘束而無從行使。」（最
    高法院81年台上字第504號判決參照）。經查，訴外人通成
    公司對於被上訴人之工程款債權，業經原審法院多件假扣押
    執行在案，被上訴人有關系爭工程款之被扣押款項總計為32
    ,204,710 元一情，有被上訴人所提出之台灣台南地方法院9
    6年5月11日南院雅96執全助簡字第215號執行命令、96年6月
    4日南院雅96執全助簡字第264號執行命令、96年6月7日南院
    雅96執全助簡字第270號執行命令、96年6月27日南院雅96執
    全助簡字第303號執行命令、96年9月26日南院雅96執全簡字
    第3707號執行命令、96年11月21日南院雅96執全助簡字第12
    05號執行命令等影本各1件存卷可憑（見原審卷2第41至46頁
    ；卷3第106至111頁），且為兩造所不爭執，而上開經假扣
    押之款項，已遠超過訴外人通成公司所得向被上訴人請求之
    工程款4,715,452元，依上開說明，上訴人應同受扣押命令
    之拘束而無從代位訴外人通成公司行使權利，故上訴人主張
    訴外人通成公司怠於行使權利，而欲以通成公司之債權人之
    身分代位通成公司行使上開工程款債權，亦屬無據。
五、綜上所述，上訴人之上訴意旨辯稱其係善意第三人，讓與系
    爭工程債權應屬有效及主張代位行使債務人通成公司對於被
    上訴人之債權云云，並不足採。從而，上訴人之主張自訴外
    人通成公司受讓對被上訴人系爭工程之工程款債權，先位聲
    明之請求被上訴人應給付上訴人4,715,452元，及自起訴狀
    繕本送達翌日起至清償日止，按週年利率百分之5計算之利
    息，及備位聲明之請求被上訴人應給付訴外人通成營造公司
    4,715,452元，及自起訴狀繕本送達翌日起至清償日止，按
    週年利率百分之5計算之利息，由上訴人代為受領，經核均
    無理由，不應准許，其假執行之聲請，均失所據，應併予駁
    回。原審為上訴人敗訴之判決，及駁回其假執行之聲請，核
    無不合。上訴意旨指摘原判決不當，求予廢棄改判，為無理
    由，應予駁回。
六、本件事證已臻明確，兩造其餘攻擊、防禦方法及舉證，核與
    判決之結果不生影響，爰毋庸一一論述，附此敘明。
據上論結，本件上訴為無理由，依民事訴訟法第449條第1項、第
78條，判決如主文。
中    華    民    國    97    年    11    月    25    日
                  民事第三庭  審判長法  官  陳光秀
                                    法  官  李文賢
                                    法  官  莊俊華
上為正本係照原本作成。
如對本判決上訴，須於判決送達後20日內向本院提出上訴狀，未
表明上訴理由者，應於上訴後20日內，向本院提出理由書（須附
繕本）。依法須繳納裁判費並應委任律師為訴訟代理人，始得上
訴。
中    華    民    國    97    年    11    月    27    日
                                    書記官  吳銘添
【附記】
民事訴訟法第466條之1：
(1)對於第二審判決上訴，上訴人應委任律師為訴訟代理人。但上
  訴人或其法定代理人具有律師資格者，不在此限。
(2)上訴人之配偶、三親等內之血親、二親等內之姻親，或上訴人
  為法人、中央或地方機關時，其所屬專任人員具有律師資格並
  經法院認為適當者，亦得為第三審訴訟代理人。
民事訴訟法第466條之2：
  上訴人無資力委任訴訟代理人者，得依訴訟救助之規定，聲請
  第三審法院為之選任律師為其訴訟代理人。


司法院資訊處製作；財團法人民間司法改革基金會備份。
